# Pruebas de hipótesis paramétricas y no paramétricas {#parametros}

Este capítulo reúne un conjunto de pruebas de hipótesis para comparar grupos, todas aplicadas sobre el mismo dataset de campañas de mercadeo, en función del perfil del hogar (`total_children`, `num_children_at_home`, `avg_cars_at home(approx).1`) y su relación con `cost`, `unit_sales` y `store_sales`. Se cubren tanto los métodos paramétricos (prueba t para muestras independientes con varianzas iguales o distintas, prueba t pareada, y ANOVA de un factor) como sus alternativas no paramétricas (Wilcoxon-Mann-Whitney y Wilcoxon pareado), usadas cuando no se cumple el supuesto de normalidad. En cada caso se revisan primero los supuestos (normalidad y homogeneidad de varianzas cuando aplica) antes de decidir qué prueba usar, y se calcula el tamaño del efecto para complementar la significancia estadística. Se cierra el capítulo con una prueba de independencia chi-cuadrado, para el caso de dos variables categóricas.

Con 360 mil filas, `shapiro.test()` no puede usarse directamente (tiene un límite de 5000 datos), así que la normalidad se evalúa con Kolmogorov-Smirnov (y Lilliefors en la sección donde se comparan varias pruebas).

## Librerías

Carguemos las librerías que se usarán a lo largo del capítulo.

```{r libreria2, message=FALSE, warning=FALSE}
library(tidyverse)
library(effsize)
library(nortest)
library(car)
library(rstatix)
library(coin)
```

## Carga de datos

```{r data-base, message=FALSE}
data <- read_csv("data/train.csv", show_col_types = FALSE)
```

## Comparación de dos medias independientes (varianzas iguales): costo según disponibilidad de auto

### Preparación de datos

```{r prep-autos}
df_autos <- data %>%
  mutate(tiene_auto = factor(ifelse(`avg_cars_at home(approx).1` == 0, "Sin auto", "Con auto")))

sin_auto <- df_autos %>% filter(tiene_auto == "Sin auto") %>% pull(cost)
con_auto <- df_autos %>% filter(tiene_auto == "Con auto") %>% pull(cost)
```

### Resumen exploratorio

```{r resumen-autos}
df_autos %>%
  group_by(tiene_auto) %>%
  summarise(n = length(cost), prom = mean(cost), ds = sd(cost),
            mediana = median(cost), RIC = IQR(cost), min = min(cost), max = max(cost))
```

La variable cost fue analizada según la disponibilidad de vehículo en el hogar, encontrando un marcado desbalance en el tamaño de los grupos: el grupo "Con auto" concentra 341.799 observaciones (94,9%), mientras que "Sin auto" corresponde apenas a 18.537 (5,1%). En cuanto al costo, el grupo "Con auto" presenta un promedio de 99,81 (DS = 29,91), levemente superior al de "Sin auto" con 96,08 (DS = 30,30), diferencia que se mantiene en la mediana (98,81 frente a 95,21).

Las desviaciones estándar son muy similares entre ambos grupos, lo que constituye un primer indicio a favor del supuesto de homogeneidad de varianzas necesario para la prueba t con varianzas iguales. Por otra parte, en los dos grupos la media es un poco mayor que la mediana, lo que sugiere una leve asimetría positiva en la distribución del costo. El mínimo (50,79) y el máximo (149,75) coinciden exactamente en ambos grupos, por lo que la diferencia observada parece explicarse más por la tendencia central que por la presencia de valores extremos.


### Supuesto de normalidad

```{r normalidad-autos}
ks.test(scale(sin_auto), "pnorm")
ks.test(scale(con_auto), "pnorm")
```

Se aplicó la prueba de Kolmogorov-Smirnov para evaluar el supuesto de normalidad en ambos grupos, dado que con 341.799 y 18.537 observaciones no es posible usar shapiro.test(). En el grupo "Sin auto" se obtuvo D = 0,12031 con p-valor < 2,2e-16, y en "Con auto" D = 0,089175 con p-valor < 2,2e-16. En ambos casos el p-valor es mucho menor que 0,05, por lo que se rechaza la hipótesis nula de normalidad: ni "Sin auto" ni "Con auto" siguen una distribución normal.

Esto era de esperarse dado el tamaño de muestra tan grande, ya que con miles de datos hasta desviaciones mínimas de la normal terminan siendo estadísticamente significativas. Por esta razón, en lugar de un t-test paramétrico, correspondería usar la alternativa no paramétrica (Wilcoxon-Mann-Whitney) para comparar los dos grupos.



### Supuesto de homocedasticidad

```{r homoced-autos}
var.test(sin_auto, con_auto)
```

Se aplicó la prueba F para comparar las varianzas de cost entre los grupos "Sin auto" y "Con auto", obteniendo F = 1,0263 (num df = 18536, denom df = 341798) con un p-valor = 0,01446. Como el p-valor es menor que 0,05, se rechaza la hipótesis nula de igualdad de varianzas, concluyendo que las varianzas de los dos grupos son estadísticamente distintas (razón de varianzas = 1,026287, IC 95% entre 1,005156 y 1,048071).

Aunque la diferencia es estadísticamente significativa, la razón de varianzas es muy cercana a 1, lo que indica que en términos prácticos la diferencia es mínima; sin embargo, dado el tamaño de muestra tan grande, incluso diferencias pequeñas terminan siendo detectadas. De todas formas, dado que ya se había establecido que ninguno de los dos grupos cumple el supuesto de normalidad, correspondería usar la prueba no paramétrica de Wilcoxon-Mann-Whitney, para la cual este resultado de homocedasticidad no es un requisito indispensable.



### Verificación manual del supuesto de homocedasticidad (teorema de Fisher)

```{r homoced-manual-autos}
n1 <- length(sin_auto)
n2 <- length(con_auto)

s1 <- sum((sin_auto - mean(sin_auto))^2) / (n1 - 1)
s2 <- sum((con_auto - mean(con_auto))^2) / (n2 - 1)

F0 <- s1 / s2
gl1 <- n1 - 1
gl2 <- n2 - 1

p_valor_F <- 2 * min(pf(F0, gl1, gl2, lower.tail = TRUE), 
                      pf(F0, gl1, gl2, lower.tail = FALSE))

alpha <- 0.05
IC_inf_F <- (s1 / s2) * (1 / qf(1 - alpha / 2, gl1, gl2))
IC_sup_F <- (s1 / s2) * (1 / qf(alpha / 2, gl1, gl2))

data.frame(F = F0, p_valor = p_valor_F, IC_inf = IC_inf_F, IC_sup = IC_sup_F)
```

El cálculo manual del teorema de Fisher es totalmente consistente con var.test(): F = 1,026287, p-valor = 0,01446433 y el intervalo de confianza (1,005156 - 1,048071) coinciden en ambos casos. Esto confirma que el cálculo manual replica adecuadamente el procedimiento teórico detrás de la prueba F para comparar varianzas. Dado que el p-valor (0,01446) es menor a 0,05, se rechaza la igualdad de varianzas entre "Sin auto" y "Con auto", aunque la magnitud de la diferencia (razón ≈ 1,03) sea pequeña en términos prácticos.



### Prueba t

```{r ttest-autos}
t.test(x = sin_auto, y = con_auto, var.equal = FALSE, paired = FALSE)
```

 La prueba con var.equal = FALSE (Welch), obtiene t = -16,312 con df = 20544 (ajustados por la diferencia de varianzas) y un p-valor < 2,2e-16, por lo que se mantiene la conclusión: existe una diferencia estadísticamente significativa entre las medias de "Sin auto" (96,08) y "Con auto" (99,80). El IC 95% para la diferencia va de -4,17 a -3,28, muy similar al obtenido con la prueba t clásica.

Como se esperaba, el resultado no cambia sustancialmente frente a la prueba con varianzas iguales, aunque los grados de libertad sí se ajustaron bastante (de 360.334 a 20.544) para compensar la desigualdad de varianzas. Esta es la versión correcta y consistente con los supuestos verificados previamente, por lo que sería la que corresponde reportar como resultado final de esta comparación.



### Tamaño del efecto

```{r cohend-autos}
cohen.d(sin_auto, con_auto, paired = FALSE)
```

El tamaño del efecto (Cohen's d) para la diferencia de costo entre "Sin auto" y "Con auto" fue d = -0,1245 (IC 95%: -0,1392 a -0,1097), lo que según los criterios convencionales de Cohen se clasifica como un efecto pequeño, casi negligible (valores por debajo de 0,2 se consideran de magnitud trivial).

Esto confirma lo que ya se venía sospechando desde el resumen exploratorio inicial: aunque la prueba t arrojó un p-valor extremadamente pequeño (< 2,2e-16), esa significancia estadística es en gran parte producto del tamaño de muestra tan grande (más de 360 mil observaciones), donde incluso diferencias mínimas terminan siendo "significativas". En términos prácticos, la diferencia de costo entre tener o no auto es muy pequeña y probablemente no tenga mayor relevancia para la toma de decisiones. Este es un buen ejemplo de por qué siempre hay que complementar el p-valor con una medida de tamaño del efecto antes de sacar conclusiones sobre la importancia real de un resultado.



## Comparación de dos medias independientes (varianzas distintas, Welch): ventas según hijos en casa

### Preparación de datos

```{r prep-hijos-casa}
df_hijoscasa <- data %>%
  mutate(hijos_casa_grp = factor(ifelse(num_children_at_home == 0,
                                         "Sin hijos en casa", "Con hijos en casa")))

sin_hijos <- df_hijoscasa %>% filter(hijos_casa_grp == "Sin hijos en casa") %>% pull(`unit_sales(in millions)`)
con_hijos <- df_hijoscasa %>% filter(hijos_casa_grp == "Con hijos en casa") %>% pull(`unit_sales(in millions)`)
```

### Resumen exploratorio

```{r resumen-hijos-casa}
df_hijoscasa %>%
  group_by(hijos_casa_grp) %>%
  summarise(n = length(`unit_sales(in millions)`),
            prom = mean(`unit_sales(in millions)`),
            ds = sd(`unit_sales(in millions)`),
            mediana = median(`unit_sales(in millions)`),
            RIC = IQR(`unit_sales(in millions)`))
```

Se caracterizaron las ventas (unit_sales (in millions)) según si el hogar tiene o no hijos en casa. El grupo "Sin hijos en casa" es el más numeroso, con 243.555 observaciones (67,6%), frente a 116.781 (32,4%) del grupo "Con hijos en casa". En cuanto a las ventas, el grupo "Con hijos en casa" presenta un promedio levemente superior (3,067) frente a "Sin hijos en casa" (3,033), aunque la mediana es idéntica en ambos grupos (3), lo que sugiere que la diferencia entre medias es mínima.

Las desviaciones estándar son similares (0,793 y 0,781), aunque no idénticas, y el rango intercuartílico es el mismo (RIC = 1) en los dos grupos. El título del bloque ya indica que se trabajará con varianzas distintas (Welch), así que valdría la pena confirmar esa diferencia con la prueba F correspondiente antes de pasar al t-test.



### Supuesto de normalidad

```{r normalidad-hijos-casa}
ks.test(scale(sin_hijos), "pnorm")
ks.test(scale(con_hijos), "pnorm")
```

Se aplicó la prueba de Kolmogorov-Smirnov para evaluar normalidad, dado el gran tamaño de muestra de ambos grupos. En "Sin hijos en casa" se obtuvo D = 0,24488 con p-valor < 2,2e-16, y en "Con hijos en casa" D = 0,24505 con p-valor < 2,2e-16. En los dos casos el p-valor es mucho menor que 0,05, por lo que se rechaza la hipótesis nula de normalidad: ni "Sin hijos en casa" ni "Con hijos en casa" siguen una distribución normal.

Este resultado es coherente con la naturaleza discreta de unit_sales, que probablemente toma pocos valores distintos (de ahí la advertencia de "ties" en ambos tests), lo cual hace que la distribución se aleje bastante de una normal continua. Al no cumplirse la normalidad, la comparación entre grupos debería resolverse con la prueba no paramétrica de Wilcoxon-Mann-Whitney en lugar de un t-test.



### Supuesto de homocedasticidad

```{r homoced-hijos-casa}
var.test(sin_hijos, con_hijos)
```

Se aplicó la prueba F para comparar las varianzas de las ventas entre "Sin hijos en casa" y "Con hijos en casa", obteniendo F = 0,96993 (num df = 243554, denom df = 116780) con un p-valor = 1,228e-09. Como el p-valor es menor que 0,05, se rechaza la hipótesis nula de igualdad de varianzas, concluyendo que las varianzas de los dos grupos son estadísticamente distintas (razón de varianzas = 0,9699312, IC 95% entre 0,9604007 y 0,9795393).

Este resultado justifica usar la corrección de Welch (var.equal = FALSE) en la prueba t, tal como ya se anticipó en el título del bloque. Al igual que en el caso anterior, aunque la diferencia es estadísticamente significativa, la razón de varianzas está muy cerca de 1, por lo que en la práctica ambos grupos tienen una dispersión de ventas bastante parecida; sin embargo, ya se estableció que no se cumple normalidad en ninguno de los dos grupos, así que lo que correspondería finalmente es la prueba de Wilcoxon-Mann-Whitney en lugar del t-test.



### Prueba t de Welch

```{r welch-hijos-casa}
t.test(x = sin_hijos, y = con_hijos, var.equal = FALSE, paired = FALSE)
```

Se aplicó la prueba t de Welch (var.equal = FALSE) para comparar las ventas entre "Sin hijos en casa" y "Con hijos en casa", obteniendo t = -12,349 (df = 227107) con un p-valor < 2,2e-16. Como el p-valor es menor que 0,05, se rechaza la hipótesis nula de igualdad de medias: existe una diferencia estadísticamente significativa entre los dos grupos. La media de "Sin hijos en casa" es 3,033 y la de "Con hijos en casa" es 3,067, con un IC 95% para la diferencia entre -0,0402 y -0,0292, es decir, los hogares sin hijos venden en promedio entre 0,029 y 0,040 millones de unidades menos.

Vale la pena tener presente que, aunque el resultado es significativo, la diferencia entre las medias es muy pequeña en magnitud absoluta (apenas 0,035 de diferencia), por lo que convendría revisar el tamaño del efecto (Cohen's d) antes de concluir que esta diferencia es relevante en la práctica, sobre todo considerando el tamaño de muestra tan grande de ambos grupos.



### Tamaño del efecto

```{r cohend-hijos-casa}
cohen.d(sin_hijos, con_hijos, paired = FALSE)
```

El tamaño del efecto (Cohen's d) para la diferencia de ventas entre "Sin hijos en casa" y "Con hijos en casa" fue d = -0,04419123 (IC 95%: -0,05117 a -0,03721), lo que según los criterios de Cohen se clasifica como un efecto negligible, muy por debajo del umbral de 0,2 que se considera un efecto pequeño.

Esto confirma que, aunque la prueba t de Welch arrojó un p-valor extremadamente pequeño (< 2,2e-16), esa significancia estadística es producto casi exclusivamente del tamaño de muestra tan grande (más de 360 mil observaciones en total), y no de una diferencia real relevante entre los grupos. En términos prácticos, tener o no hijos en casa prácticamente no afecta el volumen de ventas, por lo que esta variable no parecería tener mayor utilidad como predictor si se buscara explicar o segmentar las ventas.



## Comparación de medias pareadas: hijos totales vs. hijos que viven en casa

A diferencia de las dos secciones anteriores, aquí las dos "muestras" no son grupos distintos de hogares, sino dos mediciones tomadas sobre el **mismo** hogar: cuántos hijos tiene en total (`total_children`) y cuántos de esos viven en casa (`num_children_at_home`). Por estar medidas sobre la misma unidad, se comparan como muestras pareadas.

### Datos

```{r data-pareada}
total_h <- data$total_children
casa_h <- data$num_children_at_home
```

### Resumen exploratorio

```{r resumen-pareada}
data.frame(variable = c("total_children", "num_children_at_home"),
           media = c(mean(total_h), mean(casa_h)),
           sd = c(sd(total_h), sd(casa_h)),
           mediana = c(median(total_h), median(casa_h)))
```

En promedio, cada hogar tiene 2,4564823 hijos en total (total_children, DS = 1,488992), de los cuales solo 0,6893899 viven en casa (num_children_at_home, DS = 1,214732). Esto da una diferencia promedio de aproximadamente 1,767 hijos por hogar que, en promedio, no residen en el hogar registrado. La mediana refuerza esta lectura: mientras el hogar típico tiene 2 hijos en total, la mediana de hijos en casa es 0, es decir, más de la mitad de los hogares no tiene ningún hijo viviendo con ellos actualmente.

Tiene sentido que total_children sea mayor que num_children_at_home, ya que por definición esta última es un subconjunto de la primera (no puede haber más hijos en casa que hijos totales). Además, la dispersión de total_children es mayor (DS = 1,49) que la de num_children_at_home (DS = 1,21), lo que sugiere que el número de hijos en casa está más concentrado en valores bajos, probablemente por la gran cantidad de hogares con 0 hijos en casa.



### Supuesto de normalidad

```{r normalidad-pareada}
ks.test(scale(total_h), "pnorm")
ks.test(scale(casa_h), "pnorm")
```

Se aplicó la prueba de Kolmogorov-Smirnov para evaluar normalidad en ambas variables. Para total_children se obtuvo D = 0,14488 con p-valor < 2,2e-16, y para num_children_at_home D = 0,39073 con p-valor < 2,2e-16. En ambos casos se rechaza la hipótesis nula de normalidad, siendo el alejamiento mucho más marcado en num_children_at_home (D casi el triple).

Este resultado era totalmente esperable: ambas son variables de conteo con solo 6 valores posibles (0 a 5), por lo que su distribución es discreta y no puede aproximarse a una normal continua, sin importar el tamaño de la muestra. Las advertencias de "ties" en ambos tests confirman justamente eso, que hay muchísimos valores repetidos. Al no cumplirse normalidad, la comparación entre total_children y num_children_at_home debe hacerse con la alternativa no paramétrica para muestras pareadas (Wilcoxon pareado) en lugar de la t pareada.



### Prueba t pareada

```{r ttest-pareada-hogar}
t.test(x = total_h, y = casa_h, paired = TRUE)
```

Se aplicó la prueba t pareada para comparar total_children y num_children_at_home dentro del mismo hogar, obteniendo t = 685,68 (df = 360335) con un p-valor < 2,2e-16. Esto indica una diferencia estadísticamente muy significativa entre ambas mediciones: en promedio, cada hogar tiene 1,767092 hijos más en total que hijos viviendo en casa (IC 95%: 1,762041 a 1,772144).

A diferencia de los casos anteriores donde el tamaño del efecto resultaba negligible, aquí la diferencia sí parece sustancial en términos prácticos: casi 1,77 hijos de diferencia por hogar es una magnitud considerable frente a una media de total_children de apenas 2,46, es decir, más del 70% de los hijos totales en promedio no viven en el hogar. Aun así, dado que no se cumple el supuesto de normalidad, esta conclusión debería confirmarse con la prueba de Wilcoxon pareado antes de darla como definitiva.



### Tamaño del efecto

```{r cohend-pareada-hogar}
cohen.d(total_h, casa_h, paired = TRUE)
```

El tamaño del efecto (Cohen's d) para la diferencia pareada entre total_children y num_children_at_home fue d = 1,293119 (IC 95%: 1,28811 a 1,298127), lo que según los criterios de Cohen se clasifica como un efecto grande, muy por encima del umbral de 0,8 que se considera un efecto grande.

Este resultado confirma lo que ya se intuía en el paso anterior: a diferencia de las comparaciones de grupos independientes vistas antes (donde la significancia estadística no se traducía en una diferencia relevante en la práctica), aquí sí hay una diferencia sustancial y consistente entre el número total de hijos y el número de hijos que viven en casa. Esto tiene sentido en el contexto de los datos: la mayoría de los hijos registrados en total_children simplemente no residen en el hogar reportado, lo que constituye un hallazgo relevante sobre la estructura familiar de los hogares en este dataset.


## Comparación no paramétrica de dos grupos independientes: ventas de tienda según cantidad de hijos totales

### Datos

Comparamos los dos extremos de `total_children` (pocos hijos vs. muchos hijos), dejando fuera los valores intermedios (2-3) para que la comparación sea más clara.

```{r data-nopar}
df_nopar <- data %>%
  mutate(grupo_hijos = case_when(
    total_children <= 1 ~ "Pocos hijos (0-1)",
    total_children >= 4 ~ "Muchos hijos (4-5)",
    TRUE ~ NA_character_
  )) %>%
  filter(!is.na(grupo_hijos)) %>%
  mutate(grupo_hijos = factor(grupo_hijos))
```

### Resumen exploratorio

```{r resumen-nopar}
df_nopar %>%
  group_by(grupo_hijos) %>%
  summarise(n = length(`store_sales(in millions)`),
            prom = mean(`store_sales(in millions)`),
            mediana = median(`store_sales(in millions)`),
            RIC = IQR(`store_sales(in millions)`))
```

Se compararon los dos extremos de total_children, dejando fuera los valores intermedios (2-3) para hacer más clara la comparación. El grupo "Pocos hijos (0-1)" es levemente más numeroso, con 111.298 observaciones, frente a 103.612 de "Muchos hijos (4-5)". En cuanto a store_sales, el grupo "Muchos hijos (4-5)" presenta un promedio superior (6,677) frente a "Pocos hijos (0-1)" (6,112), diferencia que se mantiene en la mediana (6,28 frente a 5,61).

El rango intercuartílico es algo mayor en "Muchos hijos" (4,94) que en "Pocos hijos" (4,38), lo que sugiere una dispersión levemente mayor de las ventas en ese grupo. A diferencia de las comparaciones anteriores (auto, hijos en casa), aquí la diferencia entre grupos se ve más marcada tanto en la media como en la mediana, lo que podría anticipar un resultado con mayor relevancia práctica en las pruebas siguientes.



### Supuesto de normalidad (comparando KS y Lilliefors)

```{r normalidad-nopar}
df_nopar %>%
  group_by(grupo_hijos) %>%
  summarise(n = length(`store_sales(in millions)`),
            est_ks = ks.test(scale(`store_sales(in millions)`), "pnorm")$statistic,
            p_ks = ks.test(scale(`store_sales(in millions)`), "pnorm")$p.value,
            est_l = lillie.test(`store_sales(in millions)`)$statistic,
            p_l = lillie.test(`store_sales(in millions)`)$p.value)
# no se incluye shapiro.test() porque tiene un límite de 5000 datos y cada grupo tiene miles de filas
```
Se compararon dos pruebas de normalidad para store_sales en ambos grupos: Kolmogorov-Smirnov (KS) y Lilliefors. En "Muchos hijos (4-5)" se obtuvo D = 0,06795 y en "Pocos hijos (0-1)" D = 0,06961, con p-valor prácticamente 0 en ambos casos y en ambas pruebas. Es decir, KS y Lilliefors coinciden completamente en su conclusión: se rechaza la hipótesis nula de normalidad para los dos grupos.

Esto confirma que la falta de normalidad no es un artefacto de la prueba elegida, sino una característica real de los datos, y refuerza la decisión de usar Lilliefors como corrección más apropiada para el tamaño de muestra de este dataset (dado que Shapiro no puede aplicarse aquí por el límite de 5.000 observaciones). Al no cumplirse normalidad en ninguno de los dos grupos, la comparación correspondiente sería mediante la prueba no paramétrica de Wilcoxon-Mann-Whitney.



### Supuesto de homogeneidad de varianzas

```{r levene-nopar}
leveneTest(`store_sales(in millions)` ~ grupo_hijos, data = df_nopar, center = median)
```

Se aplicó la prueba de Levene (centrada en la mediana, más robusta cuando no hay normalidad) para evaluar homogeneidad de varianzas de store_sales entre "Pocos hijos (0-1)" y "Muchos hijos (4-5)". El resultado fue F = 1107,4 (df = 1, 214908) con un p-valor < 2,2e-16, por lo que se rechaza la hipótesis nula de igualdad de varianzas: existe evidencia fuerte de que las varianzas de los dos grupos son distintas.

A diferencia de los casos anteriores donde la prueba F clásica también señalaba diferencias pero de magnitud casi trivial, aquí el estadístico F es bastante alto, lo que sugiere que la heterogeneidad de varianzas es más marcada entre estos dos grupos. En cualquier caso, esto es coherente con la decisión ya tomada de usar la prueba no paramétrica de Wilcoxon-Mann-Whitney, para la cual la homogeneidad de varianzas no es un requisito estricto.



### Prueba de Wilcoxon (Mann-Whitney)

```{r wilcox-nopar}
wilcox.test(`store_sales(in millions)` ~ grupo_hijos, data = df_nopar)
```

Se aplicó la prueba de Wilcoxon-Mann-Whitney para comparar store_sales entre "Pocos hijos (0-1)" y "Muchos hijos (4-5)", dado que ninguno de los dos grupos cumplió el supuesto de normalidad (confirmado tanto con KS como con Lilliefors) ni el de homogeneidad de varianzas (Levene). Se optó por esta prueba en lugar del t-test porque Wilcoxon-Mann-Whitney no exige normalidad y compara las distribuciones completas (a través de los rangos) en lugar de asumir que las medias son representativas de cada grupo.

El resultado fue W = 6.245.335.679 con un p-valor < 2,2e-16, por lo que se rechaza la hipótesis nula de que no hay diferencia de localización entre los dos grupos: existe una diferencia estadísticamente significativa entre las distribuciones de ventas de ambos grupos. Esto es consistente con lo observado en el resumen exploratorio inicial, donde "Muchos hijos (4-5)" ya mostraba una media y mediana de ventas más altas que "Pocos hijos (0-1)".



### Tamaño del efecto

```{r wilcoxeffsize-nopar}
df_nopar %>% wilcox_effsize(`store_sales(in millions)` ~ grupo_hijos)
```

El tamaño del efecto no paramétrico (r de Wilcoxon) para la diferencia de ventas entre "Muchos hijos (4-5)" (n = 103.612) y "Pocos hijos (0-1)" (n = 111.298) fue r = 0,07196347, clasificado por la función como magnitud "small" (pequeña).

Aunque la prueba de Wilcoxon detectó una diferencia estadísticamente muy significativa (p < 2,2e-16), el tamaño real de esa diferencia es pequeño según esta clasificación, lo que confirma nuevamente que, con un tamaño de muestra tan grande, la significancia estadística no necesariamente implica una diferencia de gran relevancia práctica entre los grupos.



## Comparación no paramétrica pareada: hijos totales vs. hijos en casa (alternativa a la prueba t)

Dado que en la Sección 3 el supuesto de normalidad probablemente no se cumple (son conteos con solo 6 valores posibles), aquí se repite la comparación pareada con la alternativa no paramétrica.

### Prueba de Wilcoxon pareada

```{r wilcox-pareado-hogar}
wilcox.test(x = total_h, y = casa_h, paired = TRUE)
```

Se aplicó la prueba de Wilcoxon pareada (Wilcoxon signed-rank test) entre total_children y num_children_at_home, obteniendo V = 3,3996e+10 con un p-valor < 2,2e-16, por lo que se rechaza la hipótesis nula de que no hay diferencia de localización entre las dos mediciones: existe una diferencia significativa entre el número total de hijos y el número de hijos que viven en casa.

Al comparar con la prueba t pareada de la Sección 3 (t = 685,68, p < 2,2e-16), la decisión final no cambia: ambas pruebas, la paramétrica y la no paramétrica, coinciden en rechazar la hipótesis nula y llegar a la misma conclusión. Esto tiene sentido dado que, aunque la t pareada asumía una normalidad que no se cumplía, la diferencia entre total_children y num_children_at_home es tan grande y consistente (recordemos el Cohen's d = 1,29, un efecto grande) que ambas pruebas detectan la misma señal sin ambigüedad. Esto refuerza la robustez de la conclusión: los hogares tienen, en promedio, considerablemente más hijos totales que hijos viviendo actualmente en casa.



### Tamaño del efecto

```{r wilcoxeffsize-pareado}
data_larga_hogar<-data.frame(
  hogar_id = rep(1:length(total_h), 2),
  variable = rep(c("total_children", "num_children_at_home"), each = length(total_h)),
  valor = c(total_h, casa_h)
)
data_larga_hogar %>% wilcox_effsize(valor ~ variable, paired = TRUE)
```

El tamaño del efecto no paramétrico (r de Wilcoxon) para la diferencia pareada entre total_children y num_children_at_home fue r = 0,8107739 (n1 = n2 = 360.336), clasificado por la función como magnitud "large" (grande).

Este resultado es totalmente consistente con lo encontrado en la Sección 3 con el Cohen's d de la prueba t pareada (d = 1,29, también "large"): tanto la versión paramétrica como la no paramétrica coinciden en que la diferencia entre el número total de hijos y el número de hijos que viven en casa no solo es estadísticamente significativa, sino que además tiene una magnitud considerable en términos prácticos. Esto refuerza que, a diferencia de las comparaciones anteriores (auto, hijos en casa, grupo de hijos), aquí sí hay una diferencia real y relevante dentro de los hogares del dataset.



## ANOVA de un factor: costo según número de hijos totales

Al igual que en el proyecto anterior, el ANOVA se construye manualmente (sumas de cuadrados y estadístico F) para mostrar de dónde sale cada componente, esta vez usando los 6 grupos naturales de `total_children` (0 a 5) en vez de datos hechos a mano.

### Tamaños de muestra y promedios por grupo

```{r anova-prep}
df_hogar <- data %>% mutate(total_children_f = factor(total_children))

resumen_grupos <- df_hogar %>%
  group_by(total_children_f) %>%
  summarise(n = length(cost), media = mean(cost))

resumen_grupos
```

Se resumió cost según los 6 niveles de total_children_f (0 a 5 hijos). Los tamaños de grupo son bastante grandes y varían entre 33.478 (grupo 5) y 74.857 (grupo 1), sin un desbalance tan extremo como en las comparaciones de dos grupos vistas antes.

A simple vista, las medias de los 6 grupos se ven muy parecidas entre sí, oscilando en un rango estrecho entre 98,34 (grupo 2) y 100,60 (grupo 5), es decir, una diferencia máxima de apenas 2,26 unidades entre el grupo con menor y mayor promedio. No se observa un patrón claro o creciente/decreciente asociado al número de hijos; más bien las medias parecen fluctuar alrededor de un valor similar (~99-100) sin una tendencia definida. Esto sugiere que, aunque la prueba F de ANOVA podría llegar a detectar diferencias significativas dado el gran tamaño de muestra de cada grupo, es probable que la magnitud real de esas diferencias sea pequeña, similar a lo que ya se ha visto en comparaciones anteriores de este dataset.



### Sumas de cuadrados y estadístico F (manual)

```{r anova-manual}
k <- nrow(resumen_grupos)   
N <- nrow(df_hogar)         
xbar_total <- mean(df_hogar$cost)

SSA <- resumen_grupos %>%
  summarise(SSA = sum(n * (media - xbar_total)^2)) %>%
  pull(SSA)

SST <- sum((df_hogar$cost - xbar_total)^2)
SSE <- SST - SSA

MSA <- SSA / (k - 1)
MSE <- SSE / (N - k)

F_estadistico <- MSA / MSE

alpha <- 0.05
v1 <- k - 1
v2 <- N - k
F_critico <- qf(1 - alpha, df1 = v1, df2 = v2)
p_valor <- 1 - pf(F_estadistico, v1, v2)

data.frame(F = F_estadistico, F_critico = F_critico, p_valor = p_valor)
```

Se calculó manualmente el ANOVA de un factor para comparar cost entre los 6 niveles de total_children, obteniendo F = 70,44768, mientras que el valor crítico para α = 0,05 es F_crítico = 2,214124. Como F (70,45) es mucho mayor que F_crítico (2,21), se rechaza la hipótesis nula de igualdad de medias; esto también se confirma con el p-valor, que resultó prácticamente 0 (menor que α = 0,05).

Esto indica que sí existe una diferencia estadísticamente significativa en el costo promedio entre al menos dos de los grupos de total_children. Sin embargo, tal como se anticipó en el resumen exploratorio, las medias de los 6 grupos eran muy parecidas entre sí (rango de apenas 2,26 unidades), por lo que —igual que en los casos anteriores— esta significancia probablemente refleje más el enorme tamaño de muestra que una diferencia realmente relevante en la práctica; valdría la pena complementar este resultado con una medida de tamaño del efecto (por ejemplo, eta cuadrado) antes de sacar conclusiones definitivas sobre la importancia de total_children en el costo.



Verificación con `aov()`

```{r anova-aov}
modelo_aov <- aov(cost ~ total_children_f, data = df_hogar)
summary(modelo_aov)
```

Al verificar con aov(), el resultado coincide con el cálculo manual: F = 70,45 (df1 = 5, df2 = 360.330) con un p-valor < 2e-16, prácticamente idéntico a los F = 70,44768 y p-valor ≈ 0 obtenidos a mano. Esto confirma que el procedimiento manual replicó correctamente el ANOVA de un factor, y refuerza la conclusión de que existe una diferencia estadísticamente significativa en cost entre al menos dos de los grupos de total_children.

Con esto ya queda validado el resultado del ANOVA; el siguiente paso lógico sería complementar con un tamaño del efecto (eta cuadrado) y, si se confirma diferencia, con comparaciones post-hoc para identificar específicamente entre qué grupos está esa diferencia.



### Tamaño del efecto (eta cuadrado)

```{r anova-eta2}
df_hogar %>% anova_test(cost ~ total_children_f)
```

El tamaño del efecto (eta cuadrado generalizado, ges) para el ANOVA de cost según total_children_f fue de 0,000977, es decir, apenas un 0,098% de la variabilidad en el costo se explica por el número de hijos totales. Según los criterios convencionales para eta cuadrado (0,01 pequeño, 0,06 mediano, 0,14 grande), este valor está muy por debajo incluso del umbral de efecto pequeño, por lo que se clasificaría como negligible.

Este resultado confirma exactamente lo que se venía anticipando desde el resumen exploratorio: aunque la prueba F detectó una diferencia estadísticamente muy significativa (p = 6,28e-74), esa significancia es producto casi por completo del enorme tamaño de muestra (más de 360 mil observaciones), y no de una relación real relevante entre total_children y cost. En términos prácticos, el número de hijos en el hogar prácticamente no tiene poder explicativo sobre el costo, por lo que no sería una variable útil para diferenciar o predecir esta variable.



## Prueba de independencia (chi-cuadrado): tamaño de la familia vs. preferencia por producto bajo en grasa

A diferencia de las secciones anteriores, aquí las dos variables son categóricas, así que la pregunta no es "¿difieren las medias?" sino "¿están asociadas las dos variables, o son independientes?". Cruzamos el tamaño de la familia (`total_children`, agrupado en tres niveles) con si el producto es bajo en grasa (`low_fat`).

### Preparación de datos y tabla de contingencia

```{r prep-chi}
df_chi <- data %>%
  mutate(
    grupo_hijos_chi = case_when(
      total_children <= 1 ~ "Pocos (0-1)",
      total_children <= 3 ~ "Medio (2-3)",
      TRUE ~ "Muchos (4-5)"),
    low_fat_f = factor(low_fat))
observados <- table(df_chi$grupo_hijos_chi, df_chi$low_fat_f)
observados
```

La tabla de contingencia cruza el grupo de tamaño de familia (grupo_hijos_chi) con si el producto es bajo en grasa (low_fat_f). La combinación con más casos es "Medio (2-3)" y "No" (bajo en grasa), con 97.613 observaciones, seguida de "Medio (2-3)" y "Sí" con 47.813. En general, el grupo "Medio (2-3)" es el más numeroso en ambas categorías de low_fat, seguido por "Pocos (0-1)" y luego "Muchos (4-5)", que es el menos numeroso.

En cuanto a la proporción dentro de cada grupo, se observa un patrón similar en los tres: aproximadamente el doble de observaciones caen en "No" comparado con "Sí" (por ejemplo, en "Medio" la razón es ~2,04; en "Muchos" ~2,06; en "Pocos" ~2,05). Esto sugiere, a simple vista, que la proporción de productos bajos en grasa se mantiene bastante estable entre los distintos tamaños de familia, lo que podría anticipar que la prueba de independencia no encuentre una asociación fuerte entre estas dos variables.



### Chi-cuadrado calculado a mano

```{r chi-manual}
filas_totales <- rowSums(observados)
col_totales <- colSums(observados)
total_general <- sum(observados)

esperados <- outer(filas_totales, col_totales, FUN = function(f, c) f * c / total_general)

chi_cuadrado <- sum((observados - esperados)^2 / esperados)
gl <- (nrow(observados) - 1) * (ncol(observados) - 1)

alpha <- 0.05
chi_cuadrado_tab <- qchisq(1 - alpha, gl)

p_valor <- pchisq(chi_cuadrado, gl, lower.tail = FALSE)

data.frame(chi_cuadrado = chi_cuadrado, gl = gl, chi_tab = chi_cuadrado_tab, p_valor = p_valor)
```

Se calculó manualmente la prueba chi-cuadrado de independencia entre el grupo de tamaño de familia y low_fat, obteniendo chi-cuadrado = 1,734642 (gl = 2), mientras que el valor tabulado para α = 0,05 es chi_tab = 5,991465. Como el chi-cuadrado calculado (1,73) es menor que el tabulado (5,99), no se rechaza la hipótesis nula de independencia; esto se confirma también con el p-valor = 0,4200755, que es mucho mayor que α = 0,05.

Esto indica que no hay evidencia suficiente para afirmar que el tamaño de la familia (total_children agrupado) esté asociado con la preferencia por productos bajos en grasa. Este resultado es coherente con lo que ya se anticipaba en la tabla de contingencia, donde la proporción de "No"/"Sí" se mantenía prácticamente igual (~2:1) en los tres grupos de tamaño de familia, es decir, ambas variables parecen ser independientes entre sí.



### Verificación con `chisq.test()`

```{r chi-verif}
chisq.test(observados)
```

Al verificar con chisq.test(), el resultado coincide con el cálculo manual: X-squared = 1,7346 (df = 2) con un p-valor = 0,4201, prácticamente idéntico a los chi-cuadrado = 1,734642 y p-valor = 0,4200755 obtenidos a mano. Esto confirma que el procedimiento manual replicó correctamente la prueba de independencia, y reafirma la conclusión de que no existe evidencia de asociación entre el tamaño de la familia y la preferencia por productos bajos en grasa: ambas variables se comportan como independientes en este dataset.



### Tamaño del efecto (V de Cramér)

```{r cramerv}
cramer_v(observados)
```

La V de Cramér para la asociación entre el tamaño de la familia y low_fat fue de 0,002194073, un valor prácticamente nulo dentro de su rango posible (0 a 1). Según los criterios convencionales, esto indica una asociación negligible, esencialmente inexistente en términos prácticos.

Esto es coherente con el resultado anterior, donde ya no se había rechazado la hipótesis de independencia (p-valor = 0,4201): aquí ni siquiera se llegó a un resultado "falsamente significativo" por el tamaño de muestra, como pasó en otras pruebas de este análisis, sino que tanto la significancia estadística como la magnitud del efecto apuntan en la misma dirección: no hay asociación entre el tamaño de la familia y la preferencia por productos bajos en grasa.
